臺灣嘉義地方法院民事判決
110年度訴字第561號
原      告  謝仁富  
訴訟代理人  張麗雪律師
被      告  三賢宮  
法定代理人  陳烱𧁜  
訴訟代理人  何永福律師
複代理人    吳奕麟律師
            廖耿璋  
上列當事人間請求拆除地上物等事件，本院於民國111年3月3日
言詞辯論終結，判決如下：     
    主  文
被告應將坐落嘉義市○○段0000地號土地上如附圖所示編號Ａ部分
面積224平方公尺之建物、花臺、花圃、編號Ｂ部分面積5平方公
尺之金爐、編號Ｃ部分面積7平方公尺之中營廟、編號Ｄ部分面積1
平方公尺之水泥平台、編號Ｅ部分面積1平方公尺之天公爐拆除，
將土地騰空返還原告及其他共有人全體。
被告應給付原告新台幣12,695元，及自民國111年1月1日起至返
還土地日止按年給付原告新台幣2,666元。
原告其餘之訴駁回。
訴訟費用由被告負擔。
本判決原告勝訴部分於原告以新臺幣1,490,000元為被告供擔保
後，得假執行。但被告如以新台幣4,463,295元為原告預供擔保
，得免為假執行。
原告其餘假執行之聲請駁回。
    事實及理由
壹、程序方面
　　按訴狀送達後，原告不得將原訴變更或追加他訴。但擴張或
    減縮應受判決事項之聲明者，不在此限。民事訴訟法第255
    條第1項第3款定有明文。又不變更訴訟標的，而補充或更正
    事實上或法律上之陳述者，非為訴之變更或追加。民事訴訟
    法第256條定有明文。查原告起訴請求被告給付相當於租金
    之不當得利由新台幣（下同）58,660元，及自民國110年11
    月1日起至返還土地日止按年給付4,888元，變更為31,734元
    ，及自111年1月1日起至返還土地日止按年給付6,664元，為
    擴張或減縮應受判決事項之聲明，應予准許。又原告起訴請
    求被告拆除地上物，於訴訟進行中就拆除之標的、面積所為
    之更正，係補充或更正事實上或法律上之陳述者，非為訴之
    變更或追加，應予准許。
貳、實體方面
一、原告主張：
  ㈠原告為坐落嘉義市○○段0000地號土地（下稱系爭土地）共有
    人之一，應有部分為12分之1，被告未經原告及全體共有人
    之同意，在系爭土地上興建寺廟主體建築及附屬地上物，即
    如嘉義市地政事務所110年12月14日土地複丈成果圖（下稱
    附圖）所示編號Ａ部分面積224平方公尺之建物、花臺、花圃
    、編號Ｂ部分面積5平方公尺之金爐、編號Ｃ部分面積7平方公
    尺之中營廟、編號Ｄ部分面積1平方公尺之水泥平台、編號Ｅ
    部分面積1平方公尺之天公爐等地上物（下稱系爭地上物）
    ，無權占有系爭土地達50年以上。系爭地上物無權占用系爭
    土地，被告因而獲有相當於租金之不當得利，被告無權占有
    土地共238平方公尺，系爭土地位於市區，以系爭土地申報
    地價百分之10計算，原告自得請求被告給付自106年至110年
    止，共5年相當於租金之不當得利31,734元，以及自111年1
    月1日起至返還土地止按年給付原告6,664元。爰依民法第76
    7條、第821條等規定及不當得利之法律關係，請求如訴之聲
    明所示。
　㈡就被告辯稱本件有默示分管存在云云，原告否認。蓋原告於
    本院110年度訴字第81號拆除地上物事件（下稱另案）曾為
    分管契約之主張，然被告否認兩造就各自占用部分有分管契
    約存在，原告因而敗訴，被告於本件再次提出有違誠信原則
    。
  ㈢並聲明：
　  ⒈被告應將系爭土地上之系爭地上物拆除，將土地騰空返還
      原告及其他共有人全體。
　　⒉被告應給付原告31,734元，及自111年1月1日起至返還土地
       日止按年給付原告6,664元。
　  ⒊原告願供擔保，請准宣告假執行。
　  ⒋訴訟費用由被告負擔。
二、被告答辯略以：
  ㈠被告建廟至今已有多年，為當地信仰中心，興建時原告之前
    手也未為反對，且迄今兩造對於被告之寺廟並沒有任何異議
    ，足認系爭地上物占用系爭土地部分應係成立默示分管。被
    告雖無其他證據可提出，然原告於另案曾稱被告建廟50多年
    ，原告沒有異議等內容，可證兩造間默示分管確實存在。至
    於原告另案主張之分管為明示分管，分管之內容為被告有同
    意原告跟他人交換土地使用之部分，然為被告所否認，且此
    與本件情形並不相同。
  ㈡並聲明：
　  ⒈原告之訴及假執行之聲請均駁回。
　  ⒉訴訟費用由原告負擔。
　  ⒊如受不利之判決，願提供擔保請准宣告免為假執行。
三、本院之判斷：
  ㈠按所有人對於無權占有或侵奪其所有物者，得請求返還之。
    對於妨害其所有權者，得請求除去之。有妨害其所有權之虞
    者，得請求防止之。又各共有人對於第三人，得就共有物之
    全部為本於所有權之請求。但回復共有物之請求，僅得為共
    有人全體之利益為之。民法第767條第1項、第821條分別定
    有明文。又以無權占有為原因，請求返還所有物之訴，被告
    對原告就其物有所有權存在之事實無爭執，而僅以非無權占
    有為抗辯者，原告於被告無權占有之事實，無舉證責任。被
    告應就其取得占有，係有正當權源之事實證明之。如不能證
    明，則應認原告之請求為有理由（最高法院72年度臺上字第
    1552號判決要旨參照）。經查：
    ⒈系爭土地為原告與被告及其他共有人所共有，原告應有部
      分為12分之1之事實，有系爭土地登記謄本附卷可稽（見
      本院卷第29至35頁）。又被告占用系爭土地上如附圖所示
      編號Ａ、Ｂ、Ｃ、Ｄ、Ｅ部分土地興建有系爭地上物之事實，
      為被告所不爭執，並經本院勘驗現場查明屬實，復經本院
      囑託嘉義市地政事務所測製複丈成果圖（即本判決附圖）
      可稽（見本院卷第61至63頁、第71至73頁），堪信為真實
      。
    ⒉被告辯稱：被告建廟至今已有多年，為當地信仰中心，興
      建時原告之前手也未為反對，且迄今兩造對於被告之寺廟
      並沒有任何異議，足認兩造間就系爭地上物占用系爭土地
      部分應係成立默示分管云云，然為原告所否認。按共有物
      分管契約係共有人就共有物管理方法所成立之協議，依民
      法第820條第1項規定，應由共有人全體共同協議訂定之。
      是共有物分管契約，應由全體共有人共同協議之，其約定
      雖不以訂立書面為要件，然默示分管契約仍須共有人間實
      際上劃定使用範圍，對各自占有管領之部分，互相容忍，
      對於他共有人使用、收益，各自占有之土地，未予干涉，
      已歷有年所，始足當之。原告於另案主張其前手與被告就
      系爭土地與1530地號土地有交換使用情形，然為被告所否
      認，另案亦認定原告上開土地交換使用之主張為不可採，
      有另案判決書附卷可稽。又被告抗辯：兩造間就系爭地上
      物占用系爭土地有默示分管情形，然依照上開說明，分管
      契約應由共有人全體共同協議訂定之，被告抗辯兩造間就
      系爭地上物占用系爭土地有默示分管情形，不僅原告否認
      ，且因非全體共有人協議，已不符合分管約定。而被告未
      舉證證明其興建系爭地上物時，當時系爭土地之全部共有
      人間就系爭土地有默示分管存在，或嗣後系爭土地之全部
      共有人間就系爭土地有分管約定，既無證據證明，被告所
      辯即無可採。
    ⒊按各共有人按其應有部分，對於共有物之全部雖有使用收
      益之權。惟共有人對共有物之特定部分使用收益，仍須徵
      得他共有人全體之同意，非謂共有人得對共有物之全部或
      任何一部有自由使用收益之權利。如共有人不顧他共有人
      之利益，而就共有物之全部或一部任意使用收益，即屬侵
      害他共有人之權利（最高法院62年台上字第1803號判例要
      旨參照）。於此情形，共有人得就共有物全部，而為所有
      權之請求。又系爭土地登記為原告與被告及其他共有人所
      共有，則任何共有人，不論其應有部分多少，如未經他共
      有人全體之同意，即不得任意加以占有獨自使用。被告就
      系爭地上物所占用土地，獨自占有使用，並未提出證據證
      明其興建系爭地上物時，已徵得共有人全體之同意，或嗣
      後徵得共有人全體之同意使用系爭土地，既無證據證明，
      依上開說明，即屬侵害原告共有之權利。
　　⒋綜上所述，被告所有系爭地上物占用系爭土地上如附圖所
      示編號Ａ、Ｂ、Ｃ、Ｄ、Ｅ部分土地，既不能證明其有正當權
      源。從而，原告本於共有人之物上請求權之法律關係，請
      求被告應將系爭地上物拆除，將土地騰空返還原告及其他
      共有人全體，洵屬正當，應予准許。
  ㈡又按無法律上之原因而受利益，致他人受損害者，應返還其
    利益，民法第179條前段定有明文。又無權占有他人土地、
    建物，可能獲得相當於租金之利益，為社會通常之觀念（最
    高法院61年度臺上字第1695號判例要旨參照）。再者，民法
    第818條所定各共有人按其應有部分，對於共有物之全部有
    使用收益之權，係指各共有人得就共有物全部，於無害他共
    有人之權利限度內，可按其應有部分行使用益權而言。故共
    有人如逾越其應有部分之範圍使用收益時，即係超越其權利
    範圍而為使用收益，其所受超過利益，要難謂非不當得利（
    最高法院55年台上字第1949號判例意旨參照）。被告就如如
    附圖所示編號Ａ、Ｂ、Ｃ、Ｄ、Ｅ部分土地，未獲全體共有人之
    同意，獨自占有使用，係超越其權利範圍而為使用收益，其
    所受超過利益，要難謂非不當得利，原告就其應有部分請求
    被告返還所受利益，於法有據。復按城市地方房屋之租金，
    以不超過土地及其建築物申報總價年息百分之十為限。土地
    法第97條第1項定有明文。又土地法第97條所謂土地及建築
    物之總價額，土地價額依法定地價，土地法施行法第25條定
    有明文。而法定地價，依土地法第148條規定，係土地所有
    人依該法規定所申報之地價。故土地法第97條所謂之申報價
    額，即指該土地之申報地價而言。是原告請求被告返還相當
    於租金之不當得利之金額，自應受上揭土地法第97條規定之
    限制。本院審酌系爭地上物係供宮廟使用，占用如附圖所示
    編號Ａ、Ｂ、Ｃ、Ｄ、Ｅ部分土地，坐落巷弄內，鄰近嘉義監理
    所生活圈，為住宅區，商業活動不甚活絡等情，經本院勘驗
    現場查明屬實，認以占用土地申報地價年息百分之4為計算
    標準，應屬合理，原告主張應以占用土地申報地價年息百分
    之10為計算標準，並無可採。復查原告就系爭土地應有部分
    為12分之1，系爭土地105年1月之申報地價為每平方公尺2,8
    80元，107年1月之申報地價為每平方公尺32,00元，109年1
    月之申報地價為每平方公尺3,360元等情，有系爭土地登記
    謄本、地價第一類謄本附卷可稽（見本院卷第29至37頁）。
    茲依上開事實及理由欄原告主張㈠所載期間計算相當於租金
    之不當得利如附表所示。從而，原告依民法第179條不當得
    利之法律關係，請求被告給付12,695元，及自111年1月1日
    起至返還土地日止按年給付2,666元部分，為有理由，應予
    准許，逾此範圍之請求，為無理由，應予駁回。
四、原告及被告均陳明願供擔保，聲請宣告假執行或免為假執行
    ，經核原告勝訴部分，於法並無不合，爰分別酌定相當之擔
    保金額准許之。至原告敗訴部分，其假執行之聲請已失所附
    麗，應併予駁回。
五、本件事證已臻明確，兩造其餘攻擊防禦方法，經審核結果，
    均不足以影響判決結果，爰不一一論述，附此敘明。
六、訴訟費用負擔之依據：民事訴訟法第79條。
中　　華　　民　　國　　111 　年　　3 　　月　　17　　日
                          民一庭法　官　黃茂宏   
以上正本係照原本作成。
如對本判決上訴須於判決送達後20日內向本院提出上訴狀。 
如委任律師提起上訴者，應一併繳納上訴審裁判費。 
中　　華　　民　　國　　111 　年　　3 　　月　　17　　日
                                書記官　官佳慧
附表（單位：元/新臺幣）：
期間 申報地價 相當於租金之不當得利 備註 106年 2,880元 2,285元 （計算式：238×2,880×4％×1/12＝2,285，小數點以下四捨五入，下同） 系爭地上物占用系爭土地之面積共計238平方公尺（計算式：224＋5＋7＋1＋1＝238），以系爭土地申報地價年息百分之4按原告應有部分1/12計算。 107年 3,200元 2,539元 （計算式：238×3,200×4％×1/12＝2,539）  108年 3,200元 2,539元（計算式同107年）  109年 3,360元 2,666元 （計算式：238×3,360×4％×1/12＝2,666）  110年 3,360元 2,666元（計算式同109年）  合  計  12,695元  111年1月1日至返還土地日止 3,360元 按年給付2,666元（計算式同109年、110年）